臺灣苗栗地方法院民事簡易判決　　　　 95年度苗簡字第667號
原　　　告　丑○○
　　　　　　子○○
上　一　人
訴訟代理人　甲○○
被　　　告　乙○○
　　　　　　丙○○
　　　　　　己○○
　　　　　　　　　　　3號
　　　　　　庚○○
　　　　　　辛○○
　　　　　　　　　　　5巷25.
　　　　　　癸○○
　　　　　　戊○○
　　　　　　　　　　　號11樓.
　　　　　　卯○○
　　　　　　　　　　　10號
　　　　　　寅○○
　　　　　　辰○○
兼上三人共同
訴訟代理人　壬○○
被　　　告　丁○○
　　　　　　　　　　　14號
上列當事人間分割共有物事件，本院於民國96年9 月13日言詞辯
論終結，判決如下：
    主  文
兩造共有坐落苗栗縣頭份鎮○○段四七地號土地（地目旱、面積
七六八○點四八平方公尺）應按如附圖二所示之方法分割：Ａ部
分面積三二六四點五六平方公尺分歸被告乙○○取得，Ｂ部分面
積一○七九點一六平方公尺分歸被告壬○○取得，Ｃ部分面積一
○七九點一六平方公尺分歸被告丙○○取得，Ｄ部分面積五四八
點六一平方公尺分歸被告丁○○取得，Ｅ部分面積五四八點六一
平方公尺分歸被告己○○取得，Ｆ部分面積九一點四四平方公尺
分歸被告辛○○取得，Ｇ部分面積九一點四三平方公尺分歸被告
癸○○取得，Ｈ部分面積九一點四三平方公尺分歸被告戊○○取
得，Ｉ部分面積一○八點八九平方公尺分歸原告丑○○取得，Ｊ
部分面積四五點七二平方公尺分歸原告子○○取得，Ｋ部分面積
三六五點七四平方公尺分歸被告庚○○取得，Ｌ部分面積一二一
點九一平方公尺分歸被告卯○○取得，Ｍ部分面積一二一點九一
平方公尺分歸被告寅○○取得，Ｎ部分面積一二一點九一平方公
尺分歸被告辰○○取得。
訴訟費用由兩造按附表所示應有部分之比例負擔。
    事實及理由
一、被告辛○○、癸○○、徐有隆經合法通知，均未於言詞辯論
    期日到場，核無民事訴訟法第386 條各款所列情形，爰依原
    告之聲請，由其一造辯論而為判決。
二、原告起訴主張：
  (一)苗栗縣頭份鎮○○段47地號土地（地目旱、面積7680.48 平
    方公尺，下稱系爭土地）為兩造所共有，各共有人之應有部
    分如附表所示，系爭土地依法並無不能分割之情事，兩造亦
    無不分割之約定，因共有人眾多，無法達成分割之協議，又
    本件雖曾經苗栗縣不動產糾紛調處委員會調處，然其調處結
    果顯失公平，令人至為不服，為此爰依民法第823 條規定訴
    請裁判分割系爭土地。
  (二)依原告之分割方案（附圖一），原告分得之部分與道路相鄰
    ，出入較為方便，而被告壬○○之分割方案（附圖二），因
    原告認為應留設3 公尺的道路（道路寬2 公尺，左右各留50
    公分作為水溝），被告壬○○等人只同意給原告90公分（3
    尺）的道路，原告還是不同意。並聲明：兩造共有之系爭土
    地應按如附圖一所示之方法分割：Ａ部分面積3291.63 平方
    公尺分歸被告乙○○取得，Ｂ部分面積1097.21 平方公尺分
    歸被告壬○○取得，Ｃ部分面積1097.21 平方公尺分歸被告
    丙○○取得，Ｄ部分面積548.61平方公尺分歸被告丁○○取
    得，Ｅ部分面積548.61平方公尺分歸被告己○○取得，Ｆ部
    分面積91.44 平方公尺分歸被告辛○○取得，Ｇ部分面積91
    .43 平方公尺分歸被告癸○○取得，Ｈ部分面積91.43 平方
    公尺分歸被告戊○○取得，Ｉ部分面積45.72 平方公尺分歸
    原告丑○○取得，Ｊ部分面積45.72 平方公尺分歸原告子○○取得，Ｋ部分面積365.74平方公尺分歸被告庚○○取得，
    Ｌ部分面積121.91平方公尺分歸被告卯○○取得，Ｍ部分面
    積121.91平方公尺分歸被告寅○○取得，Ｎ部分面積121.91
    平方公尺分歸被告辰○○取得。
三、被告之抗辯：
  (一)被告壬○○、卯○○、寅○○、辰○○部分：
  1.主張依被告壬○○之分割方案（附圖二）分割，原告所稱之
    出入問題，由被告乙○○、壬○○、丙○○按7 分之3 、7
    分之2 、7 分之2 之比例從渠等應有部分提供90公分（3 尺
    ）寬之道路供原告通行，並登記在原告丑○○之名下。
  2.如依原告之分割方案（附圖二），將直接損害被告丙○○、
    丁○○之權益，僅獨厚原告，並非公平合理。
  (二)被告乙○○部分：
    同意被告壬○○之分割方案（附圖二）。原告2 人土地分別
    只有十幾坪，卻要求開設3 公尺的道路，道路的面積還比渠
    等之持分面積還大，顯然不合理。
  (三)被告丙○○部分：
    同意被告壬○○之分割方案（附圖二）。如依原告之分割方
    案（附圖一），會影響到被告丙○○。
  (四)被告己○○、庚○○部分：
    同意被告壬○○之分割方案（附圖二），對所分得之土地較
    處偏僻，且僅能靠水利地對外聯絡，並無意見。
  (五)被告徐有隆、辛○○、癸○○部分：
    未於言詞辯論期日到場，於勘驗時則表示：對所分得之土地
    位於系爭土地之較邊緣處無意見。
  (六)被告丁○○部分：
    同意被告壬○○之分割方案（附圖二），希望兩造對此不要
    再有異議。如依原告之分割方案（附圖一），會影響到被告
    丁○○。
四、兩造不爭執之事項：
  (一)系爭土地為兩造共有，各共有人之應有部分如附表所示。
  (二)兩造就系爭土地並無不分割之約定，系爭土地原先之分管情
    形則如苗栗縣政府95年12月27日府地籍字第0950171336號函
    所附之修正前共有物分割圖所示（見卷第44頁）。
五、按各共有人，得隨時請求分割共有物。但因物之使用目的不
    能分割或契約定有不分割之期限者，不在此限；共有物之分
    割，依共有人協議之方法行之，分割之方法不能協議決定者
    ，法院得依任何共有人之聲請，以原物分配於各共有人，民
    法第823 條第1 項、第824 條第1 項、第2 項第1 款分別規
    定甚明。查系爭土地地目為旱地，有土地登記謄本在卷可按
    （見卷第36至39頁），依其使用目的並非不能分割，且兩造
    就系爭土地並未定有不分割之特約，從而，原告訴請裁判分
    割系爭土地，洵屬有據，應予准許。
六、再按法院裁判分割共有物定其分配時，應兼顧全體共有人之
    利益，符合公平原則，斟酌各共有人之利害關係並共有物之
    性質、價格、利用價值及經濟效用決定之（最高法院84年台
    上字第1538號判決參照），又分割之共有物，若共有人原已
    訂有分管之契約，並經劃定範圍，由各共有人分別占有予以
    使用者，法院為裁判之分割時，固宜顧及之，然不得因此據
    為決定分割方法之唯一標準（最高法院74年台上字第2236號
    判決參照）。經查：
  (一)系爭土地南方部分臨柏油道路，由西往東依序坐落被告丙○○所有之二層樓水泥建物1 棟（前有庭院，庭院四周為磚造
    圍牆）、被告壬○○所有之二層樓水泥建物1 棟、被告乙○○所有之二層樓水泥建物2 棟及一層樓組合屋1 棟，其餘部
    分則種植農作物，另系爭土地北方與西北方部分與水利地（
    上為水溝）相臨等情，業經本院履勘現場屬實，並囑託苗栗
    縣頭份地政事務所派員測量，有勘驗筆錄、現場圖、現場照
    片及複丈成果圖在卷可憑（見卷第118 至132 、134 頁）。
  (二)是以本件如採原告之分割方案（附圖一），則原告分得之Ｉ
    、Ｊ部分土地可與系爭土地南方之柏油道路直接相接，固甚
    便利，然Ｉ部分土地原為被告丙○○之庭院，並建有磚造圍
    牆，如分歸原告丑○○，則該部分圍牆勢將拆除，且被告丙○○另須重建圍牆，而Ｊ部分土地分歸原告子○○，被告丁○○分得之Ｄ部分土地因此不甚方正，對土地之利用自屬不
    便。反之，本件如採被告壬○○之分割方案（附圖二），則
    無上述缺點，而原告分得Ｉ、Ｊ部分土地雖不能與柏油道路
    直接相接，然可藉由被告乙○○、壬○○、丙○○提供之90
    公分（3 尺）寬土地與柏油道路相接，亦屬便利，至原告雖
    稱：此部分應留設3 公尺寬之道路等語，惟系爭土地原告2
    人按渠等之應有部分（168 分之1） 所能分得之面積均僅為
    45.72 平方公尺，原告2 人利用所分得之土地顯無車輛或大
    型農業機具進出之必要，是原告就此主張並非合理，且不符
    比例，殊非可採。
  (三)從而，本院審酌上情、系爭土地原來之分管情形、共有人之
    意願（被告己○○、庚○○、徐有隆、辛○○、癸○○等人
    所分得之部分雖較偏僻，惟渠等均表示無意見）等節，可認
    被告壬○○之分割方案（附圖二）已兼顧全體共有人之意願
    及利益並符合公平原則，應屬妥適可採，爰判決如主文第1
    項所示。
七、又分割共有物之訴，核其性質，兩造本可互換地位，本件原
    告起訴雖於法有據，然被告之應訴乃法律規定所不得不然，
    且本件分割結果，共有人均蒙其利，訴訟費用之負擔自以參
    酌兩造就系爭土地應有部分之比例分擔較為公允，爰依職權
    酌定如主文第2 項所示。
八、據上論結，本件原告之訴為有理由，依民事訴訟法第385 條
    第1 項前段、第80條之1 、第85條第1 項但書，判決如主文
    。
中　　華　　民　　國　　96　　年　　 9　　月　　29　　日
                  苗栗簡易庭法　官　張 文 毓
以上正本係照原本作成。
如不服本判決，應於送達後20日內向本院提出上訴狀（須附繕本
）。
                            書記官  黎 東 成
中　　華　　民　　國　　96　　年　　9 　　月　　29　　日
附表：
┌───┬────────────────┬──────┐
│ 編號 │  所有權人                      │ 應有部分   │
├───┼────────────────┼──────┤
│  01  │  原告丑○○                    │ 1/168      │
├───┼────────────────┼──────┤
│  02  │  原告子○○                    │ 1/168      │
├───┼────────────────┼──────┤
│  03  │  被告乙○○                    │ 12/28      │
├───┼────────────────┼──────┤
│  04  │  被告丙○○                    │ 1/7        │
├───┼────────────────┼──────┤
│  05  │  被告己○○                    │ 15/210     │
├───┼────────────────┼──────┤
│  06  │  被告庚○○                    │ 1/21       │
├───┼────────────────┼──────┤
│  07  │  被告辛○○                    │ 1/84       │
├───┼────────────────┼──────┤
│  08  │  被告癸○○                    │ 1/84       │
├───┼────────────────┼──────┤
│  09  │  被告徐有隆                    │ 1/84       │
├───┼────────────────┼──────┤
│  10  │  被告卯○○                    │ 1/63       │
├───┼────────────────┼──────┤
│  11  │  被告寅○○                    │ 1/63       │
├───┼────────────────┼──────┤
│  12  │  被告辰○○                    │ 1/63       │
├───┼────────────────┼──────┤
│  13  │  被告壬○○                    │ 1/7        │
├───┼────────────────┼──────┤
│  14  │  被告丁○○                    │ 15/210     │
└───┴────────────────┴──────┘
